【裁判字號】    97,訴,593
【裁判日期】    980225
【裁判案由】    業務過失致死
【裁判全文】
臺灣桃園地方法院刑事判決               97年度訴字第593號
公  訴  人  臺灣桃園地方法院檢察署檢察官
被      告  丙○○原名陳學耀.
選任辯護人  陸歷民律師
            陳俊翰律師
上列被告因業務過失致死案件，經檢察官提起公訴（九十七年度
調偵字第一七五號），本院判決如下：
    主    文
丙○○無罪。
    理  由
壹、公訴意旨略以：
    被告丙○○為址設桃園縣大園鄉三石村三塊石七之十一號之
    「德耀企業社」之洗衣廠房實際負責人（登記負責人為丙○○之配偶顏淑娟），為從事洗衣業務之人，對於大型洗衣機
    具運轉過程中可能發生之危險，應知之甚詳，於民國九十五
    年十二月二十八日下午三時十五分許，丙○○之友人廖偉雅
    （非屬勞工安全衛生法所指之勞工）進入上址廠房內觀看被
    告檢修大型自動洗衣機之排水閥時，被告雖能預見當時其所
    檢修之機器仍在運轉中，有可能造成旁人誤觸排水馬達之電
    磁開關而發生危險，且當時並無不能注意之情事，竟疏於注
    意，未將上開檢修中之機器斷電，且未對在旁之廖偉雅加以
    提醒並採取適當之安全隔離措施，致廖偉雅因觸及排水馬達
    之電磁開關，使排水馬達在靜止狀態下，無法負荷高速旋轉
    而破裂，馬達飛輪因此飛射向廖偉雅，廖偉雅閃避不及，左
    胸腋窩遭馬達飛輪碎片穿透受傷併內出血，旋因出血性休克
    ，於是日晚間七時十分許急救無效而死亡，因認被告涉有刑
    法第二百七十六條第二項之業務過失致死罪嫌。
貳、證據能力部分：
一、按檢察官職司追訴犯罪，就審判程式之訴訟構造言，檢察官
    係屬與被告對立之當事人一方，偵查中對被告以外之人所為
    之偵查筆錄，或被告以外之人向檢察官所提之書面陳述，性
    質上均屬傳聞證據。在理論上，如未予被告反對詰問、適當
    辯解之機會，一律准其為證據，似有違當事人進行主義之精
    神，對被告之防禦權亦有所妨礙；然而現階段刑事訴訟法規
    定檢察官代表國家偵查犯罪、實施公訴，必須對於被告之犯
    罪事實負舉證之責，依法其有訊問被告、證人及鑑定人之權
    ，證人、鑑定人且須具結，而實務運作時，偵查中檢察官向
    被告以外之人所取得之陳述，原則上均能遵守法律規定，不
    致違法取供，其可信性極高，為兼顧理論與實務，乃於修正
    刑事訴訟法時，增列第一百五十九條之一第二項，明定被告
    以外之人（含被害人、證人等）於偵查中向檢察官所為陳述
    ，除顯有不可信之情況外，得為證據（最高法院九十五年度
    臺上字第一○四四號判決參照）；且按刑事訴訟法第一百五
    十九條之一第二項，明定被告以外之人於偵查中向檢察官所
    為陳述，除顯有不可信之情況外，得為證據。所謂「不可信
    之情況」，由法院審酌被告以外之人於陳述時之外在環境及
    情況而為判斷。而被告以外之人於偵查時，是否與被告對質
    ，與其陳述時之外在環境並無必然之關聯，自不得以偵查中
    未經被告詰問，逕認該陳述無證據能力。至該等陳述與事實
    是否相符，要屬證據證明力之問題，與證據能力之有無，不
    容混淆（最高法院九十四年度臺上字第七一三二號判決、九
    十五年度臺上字第一五八五號判決參照）；另證人於檢察官
    偵查中所為之陳述，審酌該陳述作成之客觀條件及環境，認
    其心理狀態健全，並無受到脅迫、利誘或詐欺，自非顯有不
    可信之情形，依刑事訴訟法第一百五十九條之一第二項之規
    定，亦得為證據（最高法院九十五年度台上字第九三四號判
    決參照）。經查：證人乙○○於檢察官訊問時，經依法具結
    、證述親身經歷情節，並非屬傳聞證據，且證人乙○○亦無
    受到脅迫、利誘或詐欺之情形，應無顯不可信之情況存在，
    雖被告之選任辯護人以未經被告對質而否認上開證人於檢察
    官偵查中所為陳述之證據能力云云，然揆之前開最高法院判
    決意旨，所謂「不可信之情況」，由法院審酌被告以外之人
    於陳述時之外在環境及情況而為判斷，而被告以外之人於偵
    查時，是否與被告對質，與其陳述時之外在環境並無必然之
    關聯，自不得以偵查中未經被告詰問，逕認該陳述無證據能
    力，縱未經對質，要屬證據證明力問題，亦與證據能力無涉
    ，是此部分被告選任辯護人容有誤會，應認證人乙○○於檢
    察官偵訊時所為之陳述，應有證據能力。
二、本案除證人乙○○於偵查中之證述外，以下所引用之供述及
    非供述證據，均經本院依法踐行調查證據程序，且檢察官、
    被告及其選任辯護人均不爭執各該證據之證據能力，且亦查
    無依法應排除其證據能力之情形，是後述所引用證據之證據
    能力均無疑義。
、實體部分：
一、按犯罪事實應依證據認定之，無證據不得認定犯罪事實；又
    不能證明被告犯罪者，應諭知無罪之判決，刑事訴訟法第一
    百五十四條第二項、第三百零一條第一項分別定有明文。次
    按事實之認定，應憑證據，如未能發現相當證據，或證據不
    足以證明，自不能以推測或擬制之方法，以為裁判基礎；又
    所謂認定犯罪事實之證據，係指足以認定被告確有犯罪行為
    之積極證據而言，而認定犯罪事實所憑之證據，雖不以直接
    證據為限，間接證據亦包括在內，然而無論直接或間接證據
    ，其為訴訟上之證明，須於通常一般人均不致有所懷疑，而
    得確信其為真實之程度，始得據之為有罪之認定，倘其證明
    尚未達到此一程度，而有合理懷疑存在時，事實審復已就其
    心證上理由予以闡述，敘明其如何無從為有罪之確信，因而
    為無罪之判決，尚不得任意指為違法（最高法院二十九年上
    字第三一○五號、四十年台上字第八六號、七十六年台上字
    第四九八六號等判例要旨供參）。
二、公訴人認被告涉犯業務過失致死罪嫌，無非係以：證人乙○○之證述、桃園縣政府警察局大園分局現場勘查初步報告表
    、臺灣區機器工業同業公會機械設備鑑定報告書、勘驗筆錄
    、採證照片及敏盛綜合醫院診斷證明書、相驗屍體證明書、
    法醫驗斷書等為其主要之論據。然訊據被告堅決否認其有何
    業務過失致死犯行，並辯稱：伊店內大型洗衣機於案發當日
    排水閥有稍微故障，當天伊有找維修師傅前來，但維修師傅
    還沒來之前，廖偉雅剛好於當日下午三時許突然來店內找伊
    ，伊當時正在看大型洗衣機，因為廖偉雅以前也是這台機器
    的維修師傅，就有上來看機器，伊下來時，有請廖偉雅下來
    ，但廖偉雅沒有馬上下來，後來約三十秒後就發生事故等語
    ，經查：
  (一)被告為址設桃園縣大園鄉三石村三塊石七之十一號之「德耀
    企業社」之洗衣廠房實際負責人（登記負責人為丙○○之配
    偶顏淑娟），於九十五年十二月二十八日下午三時十五分許
    ，友人廖偉雅突然前往上開洗衣廠房與被告協商債務問題，
    見被告正檢視廠房內大型洗衣機之排水閥故障問題，廖偉雅
    遂登上該大型洗衣機台查看，俟被告步下該大型洗衣機後，
    適該大型洗衣機內部射出之排水馬達飛輪射向廖偉雅，致廖
    偉雅左胸腋窩遭排水馬達飛輪碎片穿透併內出血，引起出血
    性休克而死亡之事實，業據被告迭於警詢、檢察官偵訊及本
    院審理時所不否認，且經臺灣桃園地方法院檢察署檢察官督
    同檢驗員到場相驗明確，並製有相驗筆錄、臺灣桃園地方法
    院檢察署法醫驗斷書、相驗屍體證明書各一份及相驗照片六
    幀在卷可稽，此外復有雲林縣政府營利事業登記證影本一紙
    、桃園縣政府警察局大園分局現場勘察初步報告表一份暨現
    場照片三十幀及敏盛綜合醫院診斷證明書一紙存卷足參，堪
    以認定死者廖偉雅死亡之結果，係因被告所經營之洗衣廠房
    內所設置之大型洗衣機內所射出之飛輪碎片，經穿透死者廖
    偉雅之左胸腋窩造成內出血，並引起出血性休克所致無疑。
  (二)本件意外事故經送臺灣區機器工業同業公會鑑定，由該公會
    於九十六年四月十八日派遣鑑定人甲○○前往桃園縣大園鄉
    三石村三塊石七之十一號，經當場勘驗且檢視該處所放置住
    友牌自動洗衣機（即本件飛輪破裂導致廖偉雅死亡之大型洗
    衣機）之靜態及損壞情形，並依現場固定飛輪螺絲向外彎曲
    及排水馬達散熱片破裂護罩向外擠出之情形初步研判，飛輪
    破裂原因是由極大離心力所引起，排水馬達及洗衣馬達有相
    同之飛輪由兩條皮帶帶動，洗衣馬達飛輪完好，排水馬達飛
    輪破裂，飛輪破裂原因由排水馬達引起，飛輪破裂當時排水
    馬達為靜止狀態，有人誤觸電磁閥，致使離合器動作，將脫
    水馬達動力傳送到排水馬達，排水馬達飛輪於靜止狀態下無
    法負荷高速旋轉而破裂等情，有臺灣區機器工業同業公會於
    九十六年四月十八日所出具之機械設備鑑定報告書暨所附該
    機器近照四幀附卷可稽，再佐以鑑定人甲○○於本院審理時
    具結證述：伊所做為靜態鑑定，本案受鑑洗衣機在正常情形
    下洗衣、脫水、排水馬達是可以單獨運作，各該馬達間有皮
    帶相連，而各該馬達運作時，各該馬達本身之離合器也會同
    步運作，離合器是將各該馬達間相連皮帶接合或鬆開，又排
    水馬達之功能是將水排掉，正常脫水情形下並不需要啟動排
    水馬達，且排水馬達轉速不會很快，如果轉速過快，因離心
    力關係會造成皮帶將飛輪擠破，而本案發生當時脫水馬達正
    在運轉，因有人誤觸排水馬達電磁閥，造成排水馬達與其離
    合器運作，導致排水馬達與脫水馬達間皮帶連結運作，使脫
    水馬達動力傳到排水馬達，排水馬達超速運作，造成排水馬
    達飛輪破裂之情形等語（見本院訴字卷第一二五至一二九頁
    ），足認本案大型洗衣機於事發當時處於脫水馬達運作之脫
    水狀態，因有人誤觸排水馬達電磁閥，造成排水馬達及其離
    合器運作，使排水馬達、脫水馬達間皮帶接合相連，並將脫
    水馬達之高速動力傳送至排水馬達，排水馬達無法負荷超速
    運作，因離心力作用導致排水馬達飛輪高速旋轉而破裂射出
    至明。
  (三)又被告於警詢及本院準備程序時供稱：案發當日，廖偉雅來
    伊公司找伊說話，伊當時在機台上面依技師要求查看何處故
    障，廖偉雅本來在下面跟伊說話，後來廖偉雅有爬上來看伊
    檢修機器，伊有跟廖偉雅說排水電磁閥故障，不用修了，伊
    要等零件，伊就下來，也有叫有技師會來處理，伊下來後就
    去對面洗衣機操作電腦設定洗衣服，之後就聽到碰的一聲，
    結果廖偉雅就發生事故等語（見偵查卷第六頁、本院訴字卷
    第三二頁），經核與證人即在場員工乙○○於檢察官偵訊時
    證稱：案發當時沒有人在操作該台機器，機器當時沒有斷電
    ，伊有看到死者跑到機器上面，伊不清楚死者在作何事，但
    案發當時被告沒有跟死者在一起，被告在機器的對面等語相
    符（見相驗卷第七七頁），再參酌證人即鑑定人甲○○於本
    院審理時結述：誤觸電磁閥導致排水馬達飛輪破裂之時間很
    短，不會超過一秒鐘一情（見本院訴字卷第一三○、一三一
    頁），綜觀上開事證，可知案發當時誤觸本案大型洗衣機之
    排水電磁閥，致當時運轉之脫水馬達動力傳送至排水馬達運
    作，排水馬達飛輪無法負荷高速運轉而破裂之時間不到一秒
    鐘，而案發當時僅有死者廖偉雅自己獨自身處在該大型洗衣
    機附近，被告或在場員工乙○○距離該大型洗衣機或死者廖
    偉雅均有一段距離，則依在場被告、證人乙○○及死者廖偉
    雅各人距離該大型洗衣機電磁閥之距離及誤觸排水電磁閥動
    力傳輸致飛輪破裂之時間極為短暫各情綜合判斷，顯見案發
    當時誤觸本案大型洗衣機排水馬達電磁閥之人應係死者廖偉
    雅本人無誤。
  (四)按刑法上之過失犯，以行為人對於結果之發生應注意並能注
    意而不注意為成立要件，亦即行為人具有防止結果發生之注
    意義務，且客觀上無不能注意之情事，竟疏未注意，違反其
    注意義務，始應令其就該有預見可能性之結果負過失犯罪責
    ；又行為人具有保證人地位，即在法律上對於結果之發生負
    有防止之作為義務者，其不作為亦將構成過失不作為犯，反
    之，行為人如未具有保證人之地位，或依當時客觀情狀並無
    注意義務之欠缺，自難僅以死亡結果之發生，逕行苛令行為
    人承擔過失致死罪責甚明。查：被告固為址設桃園縣大園鄉
    三石村三塊石七之十一號之「德耀企業社」之洗衣廠房實際
    負責人，然該處既係其營業之內部工作場所，並無開放供一
    般消費者自由進入或任意操作，實無由課令被告就該處所放
    置之大型洗衣機台之安全標準，承擔高於一般人平常之注意
    義務，而要求以善良管理人之注意程度擔保自行進入廠房又
    任意觸碰大型洗衣機電磁閥之廖偉雅之人身安全，且死者廖
    偉雅又非被告所屬員工，與勞工安全相關法令雇主因立於保
    證人地位而課以較高注意義務更屬有別；況且本件死者廖偉
    雅於案發前對於大型洗衣機亦有相當維修經驗一情，業據死
    者廖偉雅之配偶丁○○於檢察官偵訊時陳述在卷（見偵查卷
    第七八頁），又死者廖偉雅於事故發生時係屬中年之人，本
    具有相當之社會生活經驗，堪認死者廖偉雅自行前往案發現
    場造訪被告，見該大型洗衣機發生排水問題，本即應知悉該
    大型洗衣機之機械原理較一般普通洗衣機複雜，且該機台體
    積較大，擅自碰觸任何電磁閥將引發不明之危險，其仍無視
    被告之警告，而任意攀爬上該大型洗衣機台，終因自己誤觸
    該大型洗衣機排水電磁閥，致使自己處於該大型洗衣機排水
    馬達飛輪無法承受高速旋轉而破裂射出之危險狀態，而造成
    自己死亡之結果，是本件事故之發生，實應歸責於死者廖偉
    雅之前行為，而由其負擔危險結果之責任，自難期待被告對
    於死者廖偉雅不顧危險擅自攀爬、觸碰大型洗衣機電磁閥而
    致肇事有所預見，是客觀上實難苛責被告應負有隨時防止不
    明訪客執意接近私人場所內所設置之大型洗衣機，或因大型
    洗衣機發生排水問題即有將機台全數斷電之注意義務，而對
    於本件死亡事故之發生負責。從而，本件既無從要求被告承
    擔高於一般人之注意義務，自不能單憑本件死者廖偉雅自行
    來訪，貿然觸碰大型洗衣機排水電磁閥所導致之死亡結果，
    而逕行認定被告即有過失致死之罪責。
  (五)綜上，公訴人所舉之證據尚不足以證明被告確有業務過失致
    死之犯行，且本院復查無其他積極證據足資認定被告有何客
    觀上注意義務之違反，本件即不能證明被告有業務過失致死
    之犯行，揆諸前開法條規定及判例意旨，應諭知被告無罪之
    判決。
據上論斷，應依刑事訴訟法第三百零一條第一項，判決如主文。
本案經檢察官潘怡華到庭執行職務。
中    華    民    國    98    年    2     月    25    日
                      臺灣桃園地方法院刑事第四庭
                          審判長法  官  袁雪華
                                法  官  林宜靜
                                法  官  陳可薇
以上正本證明與原本無異。
如不服本判決應於收受判決後十日內向本院提出上訴書狀，並應
敘述具體理由。其未敘述上訴理由者，應於上訴期間屆滿後二十
日內向本院補提理由書 (均須按他造當事人之人數附繕本)。
「切勿逕送上級法院」。
                              書記官  賴佩霞
中    華    民    國    98    年    3     月    2     日


司法院資訊處製作；財團法人民間司法改革基金會備份。
